【裁判字號】    91,上訴,3614
【裁判日期】    920130
【裁判案由】    違反槍砲彈藥刀械管制條例等
【裁判全文】
臺灣高等法院刑事判決                          九十一年度上訴字第三六一四號
    上  訴  人
    即  被  告  甲○○  男三十.
                乙○○  男三十.
右上訴人因違反槍砲彈藥刀械管制條例案件，不服臺灣宜蘭地方法院九十一年度訴字
第一三四號，中華民國九十一年九月三十日第一審判決（起訴案號：臺灣宜蘭地方法
院檢察署九十年度偵字第二九三八號）提起上訴，本院判決如左：
    主  文
原判決關於乙○○部分撤銷。
乙○○無罪。
其他上訴駁回。
    事  實
一、緣張吉鴻於民國（下同）六十九年間之某日，因擔任軍職之故，在新竹縣關東橋
    營區外之某處，發現中華民國所有，脫離管理人持有供軍隊訓練用而不具殺傷力
    （內無炸藥、雷管、擊針）之軍用制式ＭＫ２殺傷手榴彈主要組成零件之彈殼一
    枚，竟基於為自已不法所有之意圖，侵占入已（侵占離本人持有物部分已罹追訴
    權時效），且自八十六年十一月二十四日起，未經許可，持有上開手榴彈彈殼，
    並放置於其宜蘭縣員山鄉○○路五七二巷十四號之住所內；惟張吉鴻於九十年三
    月間遷離上址時，並未將該手榴彈彈殼攜走（張吉鴻已判處罪刑確定）。嗣甲○
    ○之母承購張吉鴻前揭住所，甲○○於同年四月間至前址打掃房屋時，發現該脫
    離本人持有之手榴彈彈殼，竟意圖為自己不法所有而將之侵占入己，並未經許可
    而持有之。後甲○○於同年五月間，因欲至臺北求職，遂在宜蘭縣員山鄉○○路
    段將該手榴彈彈殼交付予林旺枝，林旺枝亦未經許可而持有該手榴彈彈殼於宜蘭
    縣員山鄉某處（林旺枝已判處罪刑確定）。其後林旺枝因案被通緝，恐遭警方查
    獲，復於同年七月初，在宜蘭縣員山鄉○○路四四九巷二十號住處，將該手榴彈
    彈殼委由乙○○藏放。惟乙○○心有忌憚，不敢藏置該手榴彈彈殼，於騎機車經
    過宜蘭縣員山鄉雷公埤旁竹林時即隨手將該手榴彈殼丟棄於該竹林內某處，嗣經
    警循線查獲而得知上情，並扣得上開手榴彈彈殼一枚。
二、案經宜蘭縣警察局宜蘭分局報請臺灣宜蘭地方法院檢察署檢察官偵查起訴。
    理  由
甲、被告甲○○部分：
一、右揭事實，業據上訴人即被告甲○○於警偵訊及審理中供承不諱，陳稱因其母承
    購被告張吉鴻位於宜蘭縣員山鄉○○路五七二巷十四號之住處，而於打掃中發現
    脫離同案被告張吉鴻所持有之手榴彈彈殼一枚，並意圖為自己不法之所有，將該
    他人遺失之物，侵占入己，且未經許可而持有之等語，核與同案被告張吉鴻辯稱
    因曾任軍職，為紀念軍旅生涯而保留該手榴彈彈殼，並於遷離上址時，未將該手
    榴彈彈殼帶走等語互核相符，是被告甲○○未經許可持有該手榴彈殼之事實，自
    堪認定。
二、扣案之手榴彈彈殼一枚，經送內政部警政署刑事警察局以Ｘ光檢視法鑑定之結果
    ，認係軍用制式ＭＫ２殺傷手榴彈，２０４式引信，經以Ｘ光透視，顯示該手榴
    彈彈體內無炸藥，引信中火帽與延期藥完整，但已無雷管、擊針，係一空手榴彈
    ，認尚不具殺傷力，但其彈殼依據內政部八十六年十一月二十四日台（八六）內
    警字第八六七０六八三號公告，彈殼為炸彈之主要組成零件，此有該局九十年十
    月三十一日刑偵五字第二０八六三五號鑑驗通知書一紙存卷可參。而原審於調查
    中再依職權函詢該局本件扣案之手榴彈彈殼是否係槍砲彈藥刀械管制條例第四條
    第二項但書所指「無法供組成槍砲、彈藥之用者」，該局亦函覆稱該手榴彈彈殼
    仍可加工、改（製）造，組成其他具有殺傷力或破壞性之炸彈或爆裂物，非屬槍
    砲彈藥刀械管制條例第四條第二項但書所指之「無法供組成槍砲、彈藥之用者」
    ，此有該局九十一年六月二十四日九０刑偵五字第０九一０一五一三二三號函一
    紙附卷可稽，堪信該手榴彈雖內無雷管、引線，然其彈殼仍可繼續加工、製造，
    應為彈藥之主要組成零件。且按手榴彈係屬槍砲彈藥刀械管制條例第四條第一項
    第二款所稱彈藥，手榴彈彈殼雖不具殺傷力，然依內政部八十六年十一月二十四
    日臺（八六）內警字第八六七○六八三號公告，仍為槍砲彈藥刀械管制條例第四
    條第二項前段、第一項第二款所稱爆裂物之彈藥之主要組成零件，依槍砲彈藥刀
    械管制條例第五條規定，非經中央主管機關之許可，不得製造、販賣、運輸、轉
    讓、出租、出借、持有、寄藏或陳列。被告甲○○於本院雖辯稱不知該手榴彈彈
    殼為真假云云，然其於拾獲該彈殼時，外觀既屬爆裂物品，本應報警處理，而非
    擅自予以非法持有之，是被告甲○○既明知該手榴彈為前屋主所留下，為他人遺
    失之物，竟仍意圖為自已不法之所有而侵占入己，並未經許可而持有之，其犯行
    堪以認定。
三、被告甲○○侵占脫離本人持有之物，並未經許可而持有彈藥主要組成零件，核其
    所為，係犯刑法第三百三十七條之侵占遺失物罪與槍砲彈藥刀械管制條例第十三
    條第四項未經許可持有彈藥主要組成零件罪。其以一持有行為，同時觸犯前揭二
    項構成要件不相同之罪名，為想像競合犯，應從一重之槍砲彈藥刀械管制條例第
    十三條第四項未經許可持有彈藥主要組成零件論處。原審以被告甲○○罪證明確
    ，而適用槍砲彈藥刀械管制條例第十三條第四項，刑法第十一條前段、第三百三
    十七條、第五十五條、第四十一條第一項、第四十二條第二項、第三十八條第一
    項第一款，罰金罰鍰提高標準條例第二條，現行法規所定貨幣單位折算新臺幣條
    例第二條，並審酌槍砲彈藥之持有與流通，對於人身安全及社會治安危害至鉅，
    恣意持有彈藥主要組成零件，實為藐視公共規範，欠缺守法觀念，甚為可訾，惟
    本件查獲之手榴彈彈殼僅有一枚，被告甲○○因意外發現而持有該物，並未因此
    犯案而對社會秩序造成嚴重傷害，及犯後態度等一切情狀，量處有期徒刑六月併
    科罰金新臺幣參萬元，並諭知易科罰金及易服勞役之折算標準，復說明扣案手榴
    彈彈殼一枚，為槍砲彈藥刀械管制條例第四條第一項第二款所稱之彈藥主要組成
    零件，為違禁物，不問為何人所有，應依刑法第三十八條第一項第一款之規定，
    宣告沒收之。經核原判決上開認事用法，洵無違誤，量刑亦屬妥適，被告甲○○
    上訴仍執陳詞指摘原判決不當，尚難認為有理由，應予駁回。
乙、上訴人即被告乙○○部分：
一、公訴意旨略以：乙○○前曾因違反槍砲彈藥刀械管制條例案件，經臺灣宜蘭地方
    法院以八十五年度訴字第第六六號判處有期徒刑三年十月，於八十五年七月十八
    日確定，於八十九年八月二十八日執行完畢（此部分起訴書誤載），詎不知悔改
    ，仍受林旺枝之委託，未經許可，將前開手榴彈彈殼寄藏於宜蘭縣員山鄉雷公埤
    旁竹林內之某處，嗣經警循線查獲而得知上情，並扣得上開手榴彈彈殼一枚，因
    認乙○○涉犯槍砲彈藥刀械管制條例第十三條第四項未經許可寄藏彈藥主要組成
    零件之罪嫌。
二、按犯罪事實應依證據認定之，無證據不得推定其犯罪事實。又不能證明被告犯罪
    者，應諭知無罪之判決，刑事訴訟法第一百五十四條、第三百零一條第一項分別
    定有明文。又事實之認定，應憑證據，如未能發現相當證據，或證據不足以證明
    ，自不能以推測或擬制之方法，為裁判基礎（最高法院四十年台上字第八六號判
    例參照）；而所謂證據，係指足以證明被告確有犯罪行為之積極證據而言，該項
    證據須適於為被告犯罪之證明者，始得採為斷罪之資料（參照最高法院六十九年
    臺上字第四九一三號判例）。又認定不利於被告之事實，須依積極證據，苟積極
    證據不足為不利於被告事實之認定時，即應為有利於被告之認定，更不必有何有
    利之證據，最高法院亦著有三十年上字第八一六號判例可資參照。
三、訊據被告乙○○固不否認有自林旺枝處拿到該枚手榴彈彈殼，惟堅詞否認有何寄
    藏該手榴彈彈殼之行為，辯稱：林旺枝叫伊保管該彈殼，伊不知道怎麼辦，又不
    敢交去警察局，伊就隨手把它丟棄在附近竹林裡，後來警察借提時，伊怕會爆炸
    傷到人就主動告知警方，說那裡有手榴彈，伊和林旺枝以為該手榴彈是真的，所
    以想要丟掉，並非寄藏彈殼云云。經查：
  (一)被告乙○○於偵訊時辯稱：「（手榴彈是誰給你？）是林旺枝要我保管，他沒有
    說是真的手榴彈，後來我丟到竹林裡」（見偵查卷第二十九頁）；於原審訊問時
    辯稱：「是被告林旺枝在九十年六、七月間，要入監之前，把彈殼交給我，我說
我不能保管，不敢拿，所以我就把彈殼丟掉，它的外殼看似手榴彈」、「我拿了
    以後，不知道如何處理，我就隨便丟，之後我在監所被警方借提的時候，告訴警
    察說那裡有手榴彈」（見原審卷第八十五頁、第八十六頁）；復於本院審理時辯
    稱：「林旺枝交給我時，我並沒有答應說要替他保管，我與他商量說要丟掉，他
    說好，我就丟掉，我並沒有寄藏」等語（見本院卷九十二年一月十七日審理筆錄
    ）；而同案被告林旺枝於警訊中亦陳稱：該手榴彈是被告甲○○於九十年六月中
    旬在員山鄉○○路段交給我的，在九十年七月十日左右在我家住宅內（宜蘭縣員
    山鄉○○路四四九巷二十號）交給被告乙○○，因當時我通緝不方便交給被告甲
    ○○，就叫乙○○還給甲○○等語（見警訊卷第十三、十四頁），是該手榴彈固
    係同案被告林旺枝交付給被告乙○○無訛。
  (二)然查證人即警員袁正於原審審理時證稱：「（起獲當時，手榴彈是藏起來還是直
    接丟棄在地上？）應該是直接丟棄在地上，因為我以肉眼就可以看得出來，沒有
    什麼包裝，只是有稍微包著」、「起獲當時，手榴彈沒有外露，而且外觀看似垃
    圾袋，所以一般人應該不會注意到」（見原審卷第一六三頁、第一六五頁）；而
    被告乙○○於警訊時亦辯稱：「林旺枝是於九十年七月初（正確時間已忘記）約
    我至員山鄉雷公埤旁並交付該手榴彈給我，我不要，但林某強要寄放在我這裡，
    我表面說好，但心想不妙，所以就隨手丟棄在前述取出手榴彈的地點」（見九十
    年九月十二日偵訊筆錄）；於原審審理時辯稱：「．．當時就是包起來的」、「
    ．．林某是整包交給我，我就拿去丟了」（見原審卷第一一五頁、第一六三頁）
    ；於本院訊問時辯稱：「我是隨便一丟，不是藏放，用肉眼看就看得到，我當時
    因為不敢交去警察局，又不知道怎麼辦，就隨手丟棄．．．」等語（見本院九十
    一年十二月二十六日訊問筆錄），其前開所辯核與警員袁正證述情節相符，是該
    手榴彈彈殼既未經刻意掩埋或包覆，一般人一望即知，被告乙○○辯稱是隨手丟
    棄，並無藏放之意，與現場情狀相符，應堪採信。
四、雖同案被告林旺枝稱是要叫乙○○將該手榴彈彈殼還給甲○○云云，然查被告乙
    ○○並無為林旺枝或甲○○寄藏或保管該手榴彈彈殼之意，已如前述，且若其有
    交還甲○○之意，應妥為包裝保管，或刻意隱藏，何以隨手丟棄於竹林裡復未刻
    意掩埋或隱藏，且歷經二個月均未前去取回或返還給甲○○，可證被告乙○○辯
    稱其並無寄藏手榴彈彈殼之意圖，堪予採信。此外，復無其他積極證據可資證明
    被告乙○○確有公訴意旨所指稱之犯行，揆諸前揭判例意旨等說明，本件證據猶
    有未足，應認不能證明被告乙○○犯罪。原審未詳研求，遽對被告乙○○為有罪
    之判決，容有未洽，被告乙○○上訴否認犯罪而指摘原判決不當，為有理由，原
    判決關於此部分既有可議，自應予以撤銷改判，另諭知被告乙○○無罪。
據上論斷，應依刑事訴訟法第三百六十九條第一項前段、第三百六十八條、第三百六
十四條、第三百零一條第一項，判決如主文。
本案經檢察官田炳麟到庭執行職務。
中      華      民      國    九十二    年      一      月     三十     日
                            臺灣高等法院刑事第十二庭
                                    審判長法  官  劉  景  星
                                          法  官  沈  宜  生
                                          法  官  陳  志  洋
右正本證明與原本無異。
如不服本判決應於收受送達後十日內向本院提出上訴書狀，其未敘述上訴之理由者並
得於提起上訴後十日內向本院補提理由書（均須按他造當事人之人數附繕本）。
                                          書記官  蔡  佩  珊
中      華      民      國    九十二    年      一      月     三十     日
附錄：本判決論罪科刑法條全文
刑法第三百三十七條
意圖為自己或第三人不法之所有，而侵占遺失物、漂流物或其他離本人所持有之物者
，處五百元以下罰金。
槍砲彈藥刀械管制條例第十三條
未經許可，製造、販賣或運輸槍砲、彈藥之主要組成零件者，處三年以上十年以下有
期徒刑，併科新台幣七百萬元以下罰金。
未經許可，轉讓、出租或出借前項零件者，處一年以上七年以下有期徒刑，併科新台
弊五百萬元以下罰金。
意圖供自己或他人犯罪之用，而犯前二項之罪者，處五年以上有期徒刑，併科新台幣
一千萬元以下罰金。
未經許可，持有、寄藏或意圖販賣而陳列第一項所列零件者，第六月以上五年以下有
期徒刑，併科新台幣三百萬元以下罰金。
第一項至第三項之未遂犯罰之。


司法院資訊處製作；財團法人民間司法改革基金會備份。
